Inventaris van het archief van de Inspecteur en de Commandanten van Diverse Korpsen van de Vrijwillige Landstorm, 1919-1940 (1942)
Nationaal Archief, Den Haag
Inspecteur en Commandanten van diverse Korpsen van de Vrijwillige Landstorm
Vrijwillige Landstorm
1919-1942
merendeel 1919-1940
D26078
0.60 meter; 78 inventarisnummers.
Normale geschreven, getypte en gedrukte documenten, geen bijzondere handschriften. Het archief bevat een aantal tekeningen.
Nationaal Archief, Den Haag
Detachement Vrijwillige Landstormkorps Vaartuigendienst, groep Lek, 1939-1942
Inspecteur van de Vrijwillige Landstorm, 1919-1940
Vrijwillige Landstorm, Militair Scheepvaartagent Arnhem
Vrijwillige Landstorm, Militair Scheepvaartagent Hoorn
Vrijwillige Landstorm, Militair Scheepvaartagent Utrecht
Vrijwillige Landstorm, Militair Scheepvaartagent Vreeswijk
Vrijwillige Landstorm, Vaartuigendepot Amsterdam
Vrijwillige Landstorm, Vaartuigendepot Rotterdam, 1939-1940
Vrijwillige Landstormkorps Motordienst, 1920-1940
Vrijwillige Landstormkorps, Vaartuigendienst, 1926-1940
Vrijwillige Landstormverband Veluwsch Verband, 1920-1939
Het archief van de Inspecteur van de Vrijwillige Landstorm bevat onder ander stukken betreffende de mobilisatievoorbereidingen, diverse jaarverslagen en een circulaire inzake het verbod van lidmaatschap van fascistische of revolutionaire groeperingen voor leden van de Burgerwacht en de bijzondere Vrijwillige Landstorm. De archieven van de commandanten van de diverse korpsen van de Vrijwillige Landstorm bevatten voornamelijk stukken betreffende de korpsen, instructies en bepalingen en instructieboeken voor de verschillende in dit archief voorkomende korpsen van de Vrijwillige Landweer.
Archiefvorming
Geschiedenis van de archiefvormer
Een korte geschiedenis van de vrijwillige landstorm, 1913 - 1940
Voorgeschiedenis
Op 28 april 1913 werd de Landstormwet aangenomen.
Staatsblad nr. 149.
De Landstorm werd oorspronkelijk opgericht als reserve voor leger en landweer. Tot de Landstorm behoorde volgens artikel 2 van voornoemde wet diegenen die vrijgesteld of uitgeloot waren van dienst bij de militie en, tot de leeftijd van veertig jaar, landweerplichtigen na het vervullen van de diensttijd. Ter uitvoering van de Landstormwet werd op 12 juni 1913 het Landstorm-besluit vastgesteld.
Recueil militair, bevattende de wetten, besluiten en orders betreffende de Koninklijke Nederlandsche Landmacht. 's-Gravenhage, 1913. Pag 571 -608.
Hierin werd in artikel 53 de mogelijkheid geopend tot een vrijwillige verbintenis.
Het ontstaan van de Vrijwillige Landstorm; Mobilisatie-Vrijwillige-Landstorm, 1914-1919
Toen het Nederlandse leger in augustus 1914 mobiliseerde meldden velen zich als vrijwilliger. De preambule van het Koninklijk Besluit waarmee feitelijk de Vrijwillige Landstorm in het leven geroepen werd, stelt het nog eens duidelijk:
" (...) de prijzenswaardige ijver, waarmede velen, die niet tot de militie, landweer of den Landstorm behooren, wenschen deel te nemen aan de voorbereiding der landsverdediging (...) "
Door middel van een Koninklijk Besluit (KB)
4 augustus 1914, nr. 49 (Legerorders, bevattende de wetten, besluiten ministerieele beschikkingen, kennisgevingen en mededeelingen van belang voor de Nederlandsche Landmacht (voortaan: Legerorders) 1916. deel A, nr. 68).
werd de mogelijkheid tot vrijwillige deelname aan de Landstorm geopend. Een Ministeriële Beschikking (MB)
MB van 7 juni 1916, nr. 29. (legerorders 1916, deel A nr. 68)
regelde de uitvoering van genoemd KB.
De Vrijwillige Landstorm was een mobilisatie-instituut en vormde een onderdeel van het gemobiliseerde leger.
Op 1 januari 1915 werd de Inspectie van de Vrijwillige Landstorm ingesteld. De Instructie van de Inspecteur werd (voorlopig) vastgesteld in 1920.
MB van 12 februari 1920, nr. 129 (Legerorders 1920, nr. 88).
Hij stond rechtstreeks onder bevel van de minister van Oorlog.
In 1920 werd ook de Vrijwillige Landstorm beschikking afgekondigd.
MB van 20 februari 1920, nr. 131 (Legerorders 1920, nr. 109).
De afdelingen, waarin het Vrijwillig Landstormkorps was ingedeeld, stonden onder commando van een Territoriale, dan wel een Stelling- en Liniecommandant.
De bijzondere korpsen
Het Vrijwillig Landstormkorps Motordienst werd opgericht bij MB van 27 januari 1920, nr. 88.
Legerorders 1920, nr. 58.
Het Vrijwillig Landstormkorps Vaartuigendienst werd opgericht bij MB van 13 februari 1920, nr. 210. Het bestond uit vijf zogenaamde Etappen-vaartuigendepots, te weten Amsterdam, Gouda, Dordrecht en Rotterdam A en B. De depots stonden rechtstreeks onder bevel van de Directeur Etappen- en Verkeerswezen.
Legerorders 1920, nr. 92.
Het Vrijwillig Landstormkorps Spoorwegdiensten werd opgericht bij MB van 12 juli 1920, nr. B 57.
Legerorders 1920, nr. 349 en 412.
Het Vrijwillig Landstormkorps Luchtwachtdienst werd opgericht bij MB van 9 maart 1921, nr. 185.
Legerorders 1921, nr. 133.
Vrijwillige militaire vooroefening
Vrijwilligers die een verbintenis sloten bij de Vrijwillige Landstorm konden, indien ze voldeden aan een aantal eisen, een diensttijdverkorting krijgen.
Dit zogenaamde vooroefeningsinstituut werd met ingang van 1 januari 1936 opgeheven.
MB van 7 december 1935, nr.27 (Legerorders 1935 nr. 298).
Kaderopleiding
Aanvankelijk vond de opleiding tot de rang van sergeant of vaandrig plaats bij de Kader Landstorm. Dit Korps werd met ingang van 1 januari 1923 opgeheven.
De inwerkingtreding van de Dienstplichtwet 1922 maakte het noodzakelijk een nieuwe regeling voor de Vrijwillige Landstorm te ontwerpen. Dit werd geregeld in het Vrijwillig Landstorm Besluit
KB van 27 en 28 februari 1922, Stb. nrs. 91 en 92.
en de Vrijwillige Landstorm Beschikking.
MB van 1 maart 1922, nr. 173.
Met ingang van 15 februari 1922 werd de organisatie van de Vrijwillige Landstorm vastgesteld.
MB van 29 maart 1922, nr.169.
Sedert 1 oktober 1926 werden de functies van Inspecteur van de Vrijwillige Landstorm en Inspecteur van de Infanterie door één persoon vervuld.
De regeling betreffende de Vrijwillige Landstorm werd diverse malen herzien.
In 1933 bij KB van 10 juli 1933, Stb. 360 (Legerorders 1933 nr, 248), 1935 bij KB van 16 april 1935, Stb. 191 (Legerorders 1935, nr. 110) en 1939, KB van 20 januari 1939, Stb. nr. 369 (Legerorders 1939, nr. 65).
De laatste maal dat deze werd aangepast was in 1939 in verband met de oprichting van het commando Luchtverdediging.
Op 15 februari 1939 werd het een nieuw bijzonder korps gevormd, namelijk het Vrijwillig Landstormkorps Luchtafweerdienst.
Geschiedenis van het archiefbeheer
De verwerving van het archief
Overbrenging van een overheidsarchief
Inhoud en structuur van het archief
05.01; 2.13
Selectie en vernietiging
Tijdens de inventarisatie is 3 centimeter archiefbescheiden vernietigd.
Aanwijzingen voor de gebruiker
Openbaarheidsbeperkingen
Volledig openbaar.
Materiële beperkingen
Aanvraaginstructie
Openbare archiefstukken kunnen online worden aangevraagd en gereserveerd. U kunt dit ook via de terminals in de studiezaal van het Nationaal Archief doen. Om te kunnen reserveren dient u de volgende stappen te volgen:
U maakt een profiel aan op www.gahetna.nl, en logt vervolgens in
Via de archiefinventaris (alleen de beschrijvingen met rode nummers) selecteert u het gewenste archiefstuk door op de knop 'Reserveren' te klikken
In het volgende scherm geeft u aan op welke dag u het archiefstuk wilt inzien
Indien u zich bevindt in de studiezaal en een tafelnummer heeft ontvangen kunt u dit nummer vermelden. Als u geen tafelnummer heeft kunt u tafelnummer 777 laten staan
Vervolgens bevestigt u uw reservering door deze te versturen.
Verwant materiaal
Beschikbaarheid van kopieën
Bijlagen
Overzicht van geraadpleegde bronnen
Linden, W.J.M. De vrijwillige landstorm. Alphen aan de Rijn, 1922.
Natris, W.H.M. de Vrijwillige luchtafweer. De Vereeniging voor Nationale Veiligheid en het Vrijwillig Landstormkorps Luchtafweerdienst 1938-1940. Niet uitgegeven scriptie Katholieke Universiteit Nijmegen, vakgroep Nieuwe geschiedenis na 1870, 1989.
Overzicht betreffende de ontwikkeling van het vooroefeningsinstituut van de Vrijwilligen Landstorm. 's-Gravenhage, 1930. (Inv. nr. 16)
Beschrijving van de series en archiefbestanddelen
- Het archief van de Inspecteur van de Vrijwillige Landstorm, 1919 - 1940
  - Stukken betreffende mobilisatievoorbereidingen., 1919-1920, 1932-1933, 1939; 1; 1 omslag
  - Stukken betreffende de organisatie en samenstelling van de Vrijwillige Landstorm., 1919-1921, 1934, 1939-1940; 2; 1 omslag
  - Stukken betreffende bijzondere vrijwilligers., 1919-1921, 1934, 1939-1940; 3; 1 omslag
  - Koninklijk Besluit inzake eervol ontslag uit de militaire dienst van reserve-officieren. Afschrift., 1920; 4; 1 stuk
  - Stukken betreffende de overgave en overname van het commando bij de Vrijwillige Landstorm., 1920, 1926; 5; 1 omslag
  - Stukken betreffende de opgaven van in Nederland aanwezige schietbanen., 1920, 1927, 1939; 6; 1 omslag
  - Circulaire inzake het verbod van lidmaatschap van fascistische of revolutionaire groeperingen voor leden van burgerwachten en de bijzondere Vrijwillige Landstorm., 1933; 7; 1 stuk
  - Stukken betreffende het defilé door de Bijzondere Vrijwillige Landstorm voor HM de Koningin vanwege haar veertigjarig regeringsjubileum., 1938; 8; 1 omslag
  - Brieven van de commandant Vrijwillig Landstormkorps Vaartuigendienst aan de Inspecteur Vrijwillig Landstormkorps inzake luchtbeschermingsoefeningen., 1939; 9; 1 omslag
  - Stukken betreffende begrotingen van de Vrijwillige Landstorm en bijzondere korpsen., 1939-1940; 10; 1 omslag
  - Stukken betreffende arbeidsovereenkomsten., 1940; 11; 1 omslag
  - Circulaire inzake de toezending van archiefbescheiden in verband met de opheffing van het Vrijwillig Landstormkorps Vaartuigendienst., 1940; 12; 1 stuk
  - Brief van de Militair Scheepvaartagent Maastricht inzake toezending en vernietiging van archiefbescheiden., 1940; 12; 1 stuk
  - Documentatie
    - Weerbaarheidsvoorschrift, houdende bepalingen ter uitvoering van het Koninklijk besluit van 12 maart 1919 (Stb. nr. 104), zoals dit sedert is gewijzigd. Breda, 1921; 13
    - Nominatieve staat van verenigingen welke, ingevolge beslissing van den minister van oorlog, voor ondersteuning en medewerking volgens de bepalingen van het weerbaarheidsvoorschrift 1921 in aanmerking komen., z.p., 1922; 14
    - Jaarverslag van de Nationale Landstorm Commissie over het jaar 1926. 's-Gravenhage, 1927; 15
    - Overzicht betreffende de ontwikkeling van het vooroefeningsinstituut van den Vrijwilligen Landstorm. 's-Gravenhage, 1930; 16
    - Nominatieve staat van verenigingen welke, ingevolge beslissing van den minister van oorlog, voor ondersteuning en medewerking volgens de bepalingen van het weerbaarheidsvoorschrift 1921 in aanmerking komen. z.p., 1932; 17
    - Jaarverslag van de Nationale Landstorm Commissie over het jaar 1933. 's-Gravenhage, 1934; 18
    - Jaarverslag van de Nationale Landstorm Commissie over het jaar 1938. 's-Gravenhage, 1939; 19
    - Luchtbescherming. Richtlijnen voor de luchtbescherming van de binnenscheepvaart. 's-Gravenhage, 1939; 20
- Het archief van de commandant van het Vrijwillige Landstormkorps Motordienst, 1920 - 1940
  - Verslag van een voordracht over de taak van officieren van het Vrijwillig Landstormkorps Motordienst door kapitein R.J. Hoffman., 1920; 21; 1 katern
  - Stukken betreffende de mobilisatievoorbereiding., 1920, 1931-1932, 1935-1936; 22; 1 omslag
  - Stukken betreffende beëdiging, benoeming en bevordering van reserve-officieren., 1921-1922, 1938; 23; 1 omslag
  - Stukken betreffende beoordeling en bevordering voor de verschillende rangen., 1922, 1927, 1937; 24; 1 omslag
  - Stukken betreffende instructies voor de reserve-officieren., 1924, 1936; 25; 1 omslag
  - Stukken betreffende de betrouwbaarheid van nieuwe vrijwilligers., 1928, 1935; 26; 1 omslag
  - Stukken betreffende de sterkte en de indeling van de motordienst., 1935, 1937, 1939-1940; 27; 1 omslag
  - Stukken betreffende de kosten van bijzondere vrijwilligers., 1935-1936; 28; 1 omslag
  - Stukken betreffende de organisatie van de Vrijwillig Landstormkorps Motordienst., 1935-1936; 29; 1 omslag
  - Stukken betreffende cursussen en opleidingen van reserve-officieren voor speciale diensten en dienstplichtigen bij het Vrijwillig Landstormkorps Motordienst., 1935-1936, 1939; 30; 1 omslag
  - Stukken betreffende oefeningen van het Vrijwillig Landstormkorps Motordienst., 1935-1939; 31; 1 pak
  - Stukken betreffende de voorbereiding van troepentransport per auto., 1936; 32; 1 omslag
  - Stukken betreffende seintekens bij de autotreindienst., 1936; 33; 1 omslag
  - Rapport betreffende een vergadering van sectie- en groepscommandanten van het district Friesland., 1937; 34; 1 omslag
  - Documentatie
    - Bepalingen voor de leden van de Vrijwillige Landstorm Korpsen Motordienst en Vaartuigendienst. z.p., z.j; 35
    - Programma van de Nationalen Schietwedstrijd van de Bijzondere Vrijwillige Landstorm om de Generaal-Insingerbeker. z.p, 1938; 36
- Het archief van de commandant van het Vrijwillig Landstormkorps Vaartuigendienst, 1926-1940
  - Stukken betreffende de organisatie van het Vrijwillig Landstormkorps Vaartuigendienst., 1926, 1931, 1935, 1938-1939; 37; 1 omslag
  - Bestekken van de ladingsplannem van de stoomvrachtschepen Koningin Wilhelmina en Concordia 14., 1935; 38; 1 omslag
  - Stukken betreffende schepen voor geneeskundige behandeling en vervoer., 1935-1936; 39; 1 pak
    Met bestekken en tekeningen van schepen.
  - Stukken betreffende wijzigingen van het handboek Vaartuigendienst., 1936-1937; 40; 1 omslag
  - Brief aan de Inspecteur Vrijwillige Landstorm inzake de begroting over 1937 van de Vaartuigendienst. Minuut., 41; 1 stuk
  - Staten houdende adressen van aangewezen commandanten en van het Anti Revolutie Instituut., 1938; 42; 1 omslag
  - Stukken betreffende de instelling van een werkcommissie voor de binnenscheepvaart., 1938-1939; 43; 1 omslag
  - Stukken betreffende luchtbeschermingsoefeningen., 1938-1939; 44; 1 pak
  - Brief van de Inspecteur-Generaal voor de Scheepvaart inzake de afscherming van navigatielichten van binnenschepen. Met bijlagen., 1939; 45; 1 stuk
  - Brief van de commandant Vesting Holland aan de commandant Vrijwillige Landstormkorps Vaartuigendienst, door tussenkomst van de chef van de Generale Staf, inzake los- en laadplaatsen ten behoeve van militair vervoer te water in het oostelijk deel van de Vesting Holland., 1939; 46; 1 stuk
  - Brief van de chef van de afdeling Landmacht van het Algemeen Hoofdkwartier aan de Inspecteur van de Vrijwillige Landstorm inzake de opheffing van de Vrijwillige Landstormkorpsen. Afschrift., 1940; 47; 1 stuk
  - Documentatie
    - Handboek voor de reserve-officieren van het Vrijwillig Landstormkorps Vaartuigendienst. Z.p. Met diverse bijlagen, 1931; 48
- Het archief van de commandant van het Vrijwilliger Landstormverband Veluwsch Verband (Een onderdeel van de Bijzondere Vrijwillige Landstorm; zie o.m. Legerorders 1920, nr. 110). 1920-1939
  - Stukken betreffende de opgave van de benodigde hoeveelheid geld in geval van mobilisatie en oorlog., 1920, 1926; 49; 1 omslag
  - Stukken betreffende de mobilisatie-instructie van het detachement., 1922, 1931-1933, 1939; 50; 1 omslag
  - Stukken betreffende de opgave van de ligging en de aard van opgelegde mobilisatiegoederen buiten reguliere kazernes en magazijnen., 1924, 1929; 51; 1 omslag
  - Correspondentie met de Inspecteur van de Vrijwillige Landstorm inzake de samenvoeging van het Vrijwillig Landstorm Verband Veluwsch Verband met het korps De IJssel., 1926; 52; 1 omslag
  - Circulaire van de Inspecteur van de Vrijwillige Landstorm inzake het nut van het meevoeren van het vaandel te velde en het opleggen van geheime archieven ten tijde van mobilisatie., 1931; 53; 1 omslag
  - Stukken betreffende de encadrering en sterkte van het Vrijwillig Landstorm Verband Veluwsch Verband., 1931, 1934; 54; 1 omslag
  - Documentatie
    - Beknopt overzicht van het verleenen van hulp en bijstand door militairen. Kampen, 1931; 55
- Het archief van de commandant detachement Vrijwillig Landstormkorps Vaartuigdienst Groep Lek, 1939 - 1942
  - Agenda's., 1939-1942; 56-59; 4 katernen
    - 1939 september 10 - 1940 november 24, 56
    - 1939 november 23 - 1940 maart 30, 57
    - 1940 januari 3 - 1940 mei 8, 58
    - 1940 maart 28 - 1942 maart 4, 59
  - Ingekomen en minuten van uitgaande stukken., 1939-1942; 60; 1 omslag
  - Circulaire van de commandant van het oostfront van de Vesting Holland inzake de opdracht tot verkenning van een terrein dat bestemd is voor inundatie. Afschrift., 1939; 61; 1 stuk
    Met potloodaantekeningen.
  - Rapport opgemaakt door de commandant inzake de beschadiging van vaartuig nummer 88., 1939; 62; 1 stuk
  - Aantekening inzake de taak van de commandant van het fort Vreeswijk., z.d; 63; 1 stuk
- Het archief van de commandant Vaartuigendepot Rotterdam, 1939 - 1940
  - Brief van de directeur Etappen directie inzake gegevens over de openstelling van eind- en afvoerhavens., 1939; 64; 1 stuk
  - Brieven van Smit & Co's internationale sleepdienst inzake beschikbare en ter beschikking gestelde boten., 1939; 65; 1 omslag
  - Brief van de directeur van de Etappen- en Verkeersdienst inzake de oprichting van een Bureau Betaling Vaartuigen., 1939; 66; 1 stuk
  - Stukken betreffende oefeningen van de Vaartuigendienst., 1939; 67; 1 omslag
  - Stukken betreffende de sterkte van het depot Rotterdam van de Vaartuigendienst., 1939-1940; 68; 1 omslag
  - Stukken betreffende de opslag van brandstofolie in tankschepen., 1939-1940; 69; 1 omslag
  - Reisrapporten., 1939-1940; 70; 1 omslag
  - Mobilisatierapporten., 1940; 71; 1 omslag
  - Rapport van de commandant Vaartuigendepot Rotterdam inzake de mogelijkheid tot verplaatsing van het vaartuigendepot naar Ridderkerk., 1940; 72; 1 stuk
  - Brief aan de directeur Etappen- en Verkeerdsdienst inzake de regeling van de veerdiensten bij een eventuele terugtocht van het IIIe Legerkorps over de rivieren. Minuut., 1940; 73; 1 stuk
- Het archief van de commandant Vaartuigendepot Amsterdam, 1940
  - Stukken betreffende de verdrinkingsdood van schipper J.L.J. Schuller., 1940; 74; 1 omslag
- Het archief van de Militair Scheepvaartagent te Hoorn, 1934
  - Brief van de commandant Vrijwillig Landstormkorps Vaartuigendienst inzake de toezending van diverse stukken en instructies betreffende het archiefbeheer., 1934; 75; 1 stuk
- Het archief van de Militair Scheepvaartagent te Utrecht, 1934
  - Instructie voor de Militair Scheepvaartagent in vredes- en oorlogstijd. Met bijlagen., 1934; 76; 1 stuk
- Het archief van de Militair Scheepvaartagent te Vreeswijk, 1934
  - Instructie voor de Militair Scheepvaartagent in vredes- en oorlogstijd. Met bijlagen., 1934; 77; 1 stuk
- Het archief van de Militair Scheepvaartagent te Arnhem, 1936
  - Instructie voor de Militair Scheepvaartagent inzake medewerking en beschikbaarstelling van vaartuigen aan de bevrachtingscommissie voor het vervoer van graan uit de buitenprovincies naar de Vesting Holland in tijden van internationale politiek spanningen., 1936; 78; 1 stuk